ACORDAO-COMPLETO-2524518

ACÓRDÃO 4162/2022 ATA 25/2022 - PRIMEIRA CÂMARA

VISTOS, relatados e discutidos estes autos de aposentadorias concedidas pelo Tribunal de Contas da União,
ACORDAM os Ministros do Tribunal de Contas da União, reunidos em sessão da Primeira Câmara, diante das razões expostas pelo Relator, com fundamento no art. 71, inciso III, da Constituição Federal e nos arts. 1º, inciso V, 39, inciso II, e 45 da Lei 8.443/1992, em:
9.1. considerar legal o ato de aposentadoria de interesse da sra. Thais Cavalcanti de Assis, ordenando seu registro;
9.2. considerar ilegal o ato de aposentadoria da sra. Claudia de Abreu Martins, recusando seu registro;
9.3. dispensar o ressarcimento das quantias indevidamente recebidas, em boa-fé, pela interessada, consoante o Enunciado 106 da Súmula de Jurisprudência deste Tribunal;
9.4. determinar à Secretaria-Geral de Administração desta Corte que:
9.4.1. faça cessar, no prazo de 15 (quinze) dias, contado a partir da ciência desta deliberação, os pagamentos decorrentes do ato impugnado, sob pena de responsabilidade solidária da autoridade administrativa omissa, consoante disposto nos arts. 71, inciso IX, da Constituição Federal e 262 do Regimento Interno desta Corte;
9.4.2. dê ciência desta deliberação à interessada, alertando-a de que o efeito suspensivo proveniente da interposição de eventuais recursos, caso não providos, não a exime da devolução dos valores indevidamente percebidos após a notificação;
9.4.3. envie a esta Corte de Contas, no prazo de 30 (trinta) dias, por cópia, comprovante de que a sra. Claudia de Abreu Martins teve ciência desta deliberação;
9.5. esclarecer à unidade de origem, com supedâneo no art. 262, § 2º, do Regimento Interno, que a concessão considerada ilegal poderá prosperar mediante a emissão e o encaminhamento a este Tribunal de novo ato concessório, escoimado da irregularidade apontada nestes autos.

Apreciação, para fins de registro, de aposentadorias concedidas pelo Tribunal de Contas da União.

Primeira Câmara

Tribunal de Contas da União.

3. Interessadas: Claudia de Abreu Martins (XXX.646.191-XX); Thais Cavalcanti de Assis (XXX.724.071-XX).

13.1. Ministros presentes: Walton Alencar Rodrigues (Presidente), Benjamin Zymler (Relator), Vital do Rêgo e Jorge Oliveira.
13.2. Ministros-Substitutos presentes: Augusto Sherman Cavalcanti e Weder de Oliveira.

BENJAMIN ZYMLER

Trata-se das aposentadorias das sras. Claudia de Abreu Martins e Thais Cavalcanti de Assis, ex-servidoras desta Corte de Contas.
2.	Em sua instrução original, a Secretaria de Fiscalização de Integridade de Atos e Pagamentos de Pessoal e de Benefícios Sociais (Sefip) , com a anuência do Ministério Público, propugnou a negativa de registro de ambos os atos, sob a seguinte argumentação:
	Claudia de Abreu Martins
"Concessão da vantagem de opção que trata o art. 2º da Lei 8.911/1994, o que proporcionou acréscimo aos proventos de aposentadoria em relação a última remuneração da atividade, assim como em virtude de não haver incidência de contribuição previdenciária na atividade, resultando em descumprimento do disposto no art. 40, caput e § 2º, da Constituição Federal, com redação dada pela Emenda Constitucional 20/1998";
Thais Cavalcanti de Assis
"É ilegal a concessão da vantagem de quintos em razão do exercício de funções comissionadas após o advento da Lei 9.624/1998".
3.	Por despacho, solicitei à unidade técnica que esclarecesse, em relação à segunda interessada:
"a) qual seria a composição correta dos 'quintos' [a que faria jus]; 
b) qual a natureza e o valor da pensão recebida do Comando do Exército pela inativa (peça 2, p. 2) , bem como se ao benefício se aplica, em acumulação com os proventos de aposentadoria recebidos do Tribunal, a tese firmada pelo STF no RE 602.584 (Tese 359) ".
4.	Em sua derradeira promoção, a secretaria especializada, em pareceres uniformes, assim se manifesta:
"EXAME TÉCNICO
5.	Em relação aos quintos incorporados pela ex-servidora Thais Cavalcanti de Assis, conforme já analisado no item 9.3 da instrução inicial (peça 6) , é ilegal a concessão da vantagem de quintos em razão do exercício de funções comissionadas após o advento da Lei 9.624/1998.
6.	De acordo com o quadro de funções exercidas pela interessada (peça 3, p. 4) , ela só obteve direito à incorporação de 2/10 de FC-5 (R$ 865,09) , 4/10 de FC-7 (R$ 2.335,50) e 2/10 de FC-8 (R$ 1.406,53) , pois só poderia computar essa vantagem até 8/4/1998. Assim, o total referente à vantagem de quintos/décimos incorporados é R$ 4.607,12 e não R$ 6.013,65, como ela vem percebendo.
....................................................................................................................................................................
8.	No que concerne à natureza e o valor da pensão recebida do Comando do Exército pela inativa, verificou-se tratar-se de pensão militar, cujo benefício foi considerado legal pelo TCU no bojo do TC Processo 016.026/2011-0, que está sendo pago no valor de R$ 29.652,03, conforme contracheque do instituidor Nilo de Assis referente ao mês 06/2021 (peça 11) .
9.	Vale destacar que a esse benefício se aplica, em acumulação com os proventos de aposentadoria recebidos do Tribunal, a tese de repercussão geral firmada pelo STF no RE 602.584 (Tema 359) , que assim dispõe:
'Ocorrida a morte do instituidor da pensão em momento posterior ao da Emenda Constitucional nº 19/1998, o teto constitucional previsto no inciso XI do artigo 37 da Constituição Federal incide sobre o somatório de remuneração ou provento e pensão percebida por servidor'.
10.	Tendo em vista que o óbito do instituidor (29/9/2009) ocorreu após a promulgação da EC 19/1998, o valor do teto constitucional previsto no inciso XI do artigo 37 da Constituição Federal há que incidir sobre o somatório de remuneração ou provento e pensão percebida pela ex-servidora.
11.	Conforme os contracheques da ex-servidora (peça 10) e do instituidor (peça 11) , esse preceito não está sendo observado pelos órgãos pagadores.
12.	Diante disso, cabe proposta de ilegalidade do ato de Thais Cavalcanti de Assis e determinação à Segedam/TCU e ao Comando do Exército para que observem o teto constitucional no somatório do pagamento dos proventos e da pensão da inativa.
13.	Em relação ao ato de Claudia de Abreu Martins, mantém-se a proposta de ilegalidade (vantagem 'opção') já aventada na instrução inicial (peça 6) .
CONCLUSÃO 
14.	Em razão do exposto, e tendo em vista as análises realizadas nos atos iniciais de concessão de aposentadoria de Thais Cavalcanti de Assis e Claudia de Abreu Martins (peça 6) , esta Unidade Técnica considera que os atos em tela devem ser considerados ilegais e terem os registros negados por esta Egrégia Corte de Contas, em razão das irregularidades apontadas.
PROPOSTA DE ENCAMINHAMENTO
15.	Ante o exposto, e com base nos arts. 71, inciso III, da Constituição Federal; 1º, inciso V, e 39, inciso II, da Lei 8.443/1992; 260, § 1º, do Regimento Interno do Tribunal de Contas da União, propõe-se:
a) considerar ILEGAIS e negar o registro dos atos iniciais de concessão de aposentadoria de Thais Cavalcanti de Assis e Claudia de Abreu Martins;
b) dispensar a devolução dos valores indevidamente recebidos até a data da ciência do acórdão que vier a ser prolatado, com base no Enunciado 106 da Súmula da Jurisprudência do TCU;
c) determinar ao Tribunal do Contas da União (Segedam) , com base no art. 45 da Lei 8.443/1992, que:
c.1) faça cessar os pagamentos decorrentes dos atos impugnados, comunicando ao TCU, no prazo de quinze dias, as providências adotadas, nos termos dos arts. 262, caput, do Regimento Interno do TCU e 8º, caput, da Resolução-TCU 206/2007;
c.2) promova, no prazo de 30 (trinta) dias, quanto ao caso da Sra. Thais Cavalcanti de Assis, o destaque da (s) parcela (s) de quintos incorporada (s) com amparo em funções comissionadas exercidas entre 8/4/1998 a 4/9/2001 e transforme-a (s) em 'Parcela Compensatória' a ser absorvida por quaisquer reajustes futuros, consoante decidido pelo STF no RE 638.115/CE;
c.3) observe o teto constitucional no somatório do pagamento dos proventos e da pensão de Thais Cavalcanti de Assis, conforme tese de repercussão geral firmada pelo STF no RE 602.584 (Tema 359) ;
c.4) cadastre novos atos, livres das irregularidades apontadas, submetendo-os ao TCU no prazo de trinta dias, nos termos dos arts. 262, § 2º, do Regimento Interno do TCU e 19, § 3º, da Instrução Normativa-TCU 78/2018;
c.5) informe às ex-servidoras o teor do acórdão que vier a ser prolatado, encaminhando ao TCU, no prazo de trinta dias, comprovante da data de ciência pelas interessadas, nos termos do art. 4º, § 3º, da Resolução-TCU 170/2004, alertando-as de que o efeito suspensivo proveniente de eventual interposição de recurso junto ao TCU não as exime da devolução dos valores indevidamente percebidos após a notificação, em caso de não provimento desse recurso;
d) determinar ao Comando do Exército, com base no art. 45 da Lei 8.443/1992, que observe o teto constitucional no somatório do pagamento dos proventos e da pensão de Thais Cavalcanti de Assis, conforme tese de repercussão geral firmada pelo STF no RE 602.584 (Tema 359) ."
5.	O Ministério Público acompanha a sugestão de encaminhamento oferecida pela Sefip, fazendo, todavia, as considerações adiante:
"..........................................................................................................................................
2. Sobre a composição dos 'quintos' de Thais Cavalcanti de Assis, a Sefip consignou que o correto seria a incorporação de 2/10 da FC-5, 4/10 da FC-7 e 2/10 da FC-8, totalizando 8/10, 'pois só poderia computar essa vantagem até 8/4/1998' (peça 15, p. 1) .
3. Todavia, de acordo com o mapa de exercício de funções da interessada constante do ato (peça 3, p. 4) , ela poderia incorporar até 6/10 da FC-5, tendo em vista que exerceu essa função por 3 anos, 9 meses e 7 dias, no período entre 1/11/1983 a 3/8/1987. Assim, a composição dos 'quintos' a serem incorporados até 8/4/1998, poderia ser: 4/10 da FC-5, 4/10 da FC-7 e 2/10 da FC-8, totalizando 10/10.
4. No que se refere à observância do teto previsto no inciso XI do artigo 37 da Constituição Federal pelos órgãos pagadores, em face da acumulação dos proventos de aposentadoria, com proventos de pensão militar concedida pelo Comando do Exército (peça 17) , a Sefip consignou que 'conforme contracheques da ex-servidora (peça 10) e do instituidor (peça 11) , esse preceito não está sendo observado' (peça 15, p. 2) .
5. No entanto, há sim parcela de abate-teto, no valor de R$ 9.524,62, sendo descontada dos proventos da ex-servidora, conforme se vê no contracheque à peça 10. Portanto, verifica-se que o teto constitucional está sendo observado, embora não seja possível, com as informações disponíveis, verificar a exatidão do valor descontado."
	É o relatório.

não há.

Procurador Rodrigo Medeiros de Lima.

APOSENTADORIAS. REGISTRO DE UM DOS ATOS. NEGATIVA DE REGISTRO DO OUTRO, EM FACE DA INCLUSÃO, NOS PROVENTOS, DA VANTAGEM "OPÇÃO", EM DESACORDO COM A LEGISLAÇÃO DE REGÊNCIA. DETERMINAÇÕES.

APOSENTADORIA (APOS)

Secretaria de Fiscalização de Integridade de Atos e Pagamentos de Pessoal e de Benefícios Sociais (Sefip).

Em exame, as aposentadorias das sras. Claudia de Abreu Martins e Thais Cavalcanti de Assis, ex-servidoras do Tribunal de Contas da União (TCU) .
2.	Instruindo o feito, a Secretaria de Fiscalização de Integridade de Atos e Pagamentos de Pessoal e de Benefícios Sociais (Sefip) propugna a negativa de registro de ambos os atos. No primeiro caso, em face do pagamento da "opção", prevista no art. 2º da Lei 8.911/1994, em contrariedade ao disposto no art. 40, caput e § 2º, da Constituição Federal, na redação da Emenda Constitucional 20/1998. No segundo, em virtude da incorporação de "quintos" pelo exercício de função comissionada em período posterior à Lei 9.624/1998 e, ainda, da não observância do teto remuneratório constitucional no somatório da aposentadoria com os proventos de pensão militar também percebida pela interessada.
3.	O Ministério Público acompanha a unidade técnica. No entanto, observa que, relativamente à sra. Thais Cavalcanti de Assis, a incorporação irregular de "quintos" seria menor do que a informada pela Sefip; ademais, não haveria evidência nos autos de desrespeito, pelos respectivos órgãos pagadores, do teto remuneratório. 
4.	Divirjo, em parte, dos pareceres. 
5.	No que tange à "opção" percebida pela sra. Claudia de Abreu Martins, sua inclusão nos proventos é mesmo impertinente. É que a função comissionada FC-4 desta Corte, que deu ensejo ao pagamento da parcela à inativa, desde 2001, por força da Lei 10.356/2001, não mais confere aos servidores efetivos do Tribunal a faculdade de "optar" entre distintas remunerações, pressuposto essencial para concessão da vantagem.
6.	De fato, a FC-4, a exemplo de todas as demais FC ocupadas por servidores efetivos da Casa (salvo as de Oficial e Assistente nos gabinetes de autoridades) , passou a ser retribuída como função gratificada, ou seja, mediante o simples acréscimo de seu valor à remuneração do cargo efetivo do servidor, exatamente como se dava com as antigas FG ou GRG (destaques acrescidos) :
Lei 10.356/2001
"Art. 17. O servidor ocupante de cargo efetivo da Secretaria do Tribunal de Contas da União, quando investido em função de confiança, perceberá a remuneração do cargo efetivo acrescida do valor da função para a qual foi designado.
Art. 18. O servidor ocupante de cargo de provimento efetivo na administração pública federal nomeado para o exercício do cargo de Oficial de Gabinete ou do cargo de Assistente, previstos no art. 3 o , II, e § 2 o , desta Lei, poderá optar pela remuneração do cargo efetivo acrescida do valor correspondente à FC-3 ou à FC-1, respectivamente.
Parágrafo único. Na hipótese de o servidor de que trata o caput deste artigo integrar os quadros de pessoal da Secretaria do Tribunal de Contas da União, poderá optar pela aplicação do disposto no art. 17 desta Lei."
7.	Destarte, independentemente de qualquer outra razão, à sra. Claudia de Abreu Martins não é dado perceber a "opção" simplesmente porque a atual estrutura remuneratória com a qual seus proventos detêm paridade não comporta o pagamento de uma tal parcela pelo exercício de função gratificada.
8.	Não é demasiado assinalar que auferir, na inatividade, "quintos" da FC-4 cumulativamente com a própria retribuição da FC-4 (e não a parcela "opção", insisto, como ocorre com os cargos em comissão) configura evidente bis in idem, uma vez que ambas as vantagens têm a mesma finalidade (proporcionar estabilidade remuneratória) e decorrem do mesmo fato gerador (o exercício pretérito de função comissionada) .
9.	Também cobra relevo o fato de que, em abril de 2019, quando emitido o título de aposentação em análise, há muito se encontrava em vigor a regra fixada no art. 40, § 2º, da Carta Constitucional, na redação dada pelas Emendas Constitucionais 20/1998 e 41/2003 (destaques acrescentados) :
"Art. 40. Aos servidores titulares de cargos efetivos da União, dos Estados, do Distrito Federal e dos Municípios, incluídas suas autarquias e fundações, é assegurado regime de previdência de caráter contributivo e solidário, mediante contribuição do respectivo ente público, dos servidores ativos e inativos e dos pensionistas, observados critérios que preservem o equilíbrio financeiro e atuarial e o disposto neste artigo. [Redação dada pela Emenda Constitucional 41]
............................................................................................................................................
§ 2º Os proventos de aposentadoria e as pensões, por ocasião de sua concessão, não poderão exceder a remuneração do respectivo servidor, no cargo efetivo em que se deu a aposentadoria ou que serviu de referência para a concessão da pensão. [Redação dada pela Emenda Constitucional 20]"
10.	Ora, a inclusão da FC no benefício - parcela sobre a qual não incidia contribuição previdenciária, diga-se de passagem - eleva os proventos da ex-servidora a um patamar superior ao da remuneração percebida na atividade, pelo exercício de seu cargo efetivo, hipótese expressamente vedada pelo comando constitucional.
11.	Essa mesma questão, aliás, motivou no âmbito desta Corte a prolação do Acórdão 1599/2019-TCU-Plenário, oportunidade em que o Tribunal houve por bem (item 9.4) :
"firmar entendimento de que é vedado o pagamento das vantagens oriundas do art. 193 da Lei 8.112/1990, inclusive o pagamento parcial da remuneração do cargo em comissão ('opção') , aos servidores que implementaram os requisitos de aposentadoria após 16/12/1998, data de publicação da Emenda Constitucional 20, que limitou o valor dos proventos à remuneração do cargo efetivo no qual se deu a aposentadoria".
12.	Por fim, é de se ver que: 
	- o direito à "opção" na aposentadoria foi derrogado ainda em 1995, bem antes, portanto, de a sra. Claudia de Abreu Martins implementar os requisitos para a inativação (o que só veio a ocorrer em 2019) , circunstância que, de per si, torna ilícita sua inclusão nos proventos da interessada; 
	- o pagamento cumulativo de "quintos" e FC (ou mesmo da "opção") , como se verifica na espécie, era expressamente vedado pelo § 2º do art. 193 da Lei 8.112/1990. 
13.	Esses dois pontos, diga-se de passagem, já estão sedimentados na jurisprudência do Supremo Tribunal Federal (STF) , como se depreende da decisão proferida pelo Ministro Roberto Barroso no MS 33.508/DF, julgado em 19/3/2018 (grifos acrescidos) :
"11. Em relação ao mérito propriamente dito, em exame mais aprofundado do feito, entendo que a decisão liminar deve ser revista. Em uma cognição exauriente sobre o mérito, não vislumbrei o direito líquido e certo alegado pela impetrante, pressuposto necessário para a concessão da ordem. Com efeito, a impetrante não demonstrou de forma plena a existência do direito à percepção de sua aposentadoria nos termos apontados na petição inicial, assim como não demonstrou ato ilegal ou abusivo do Tribunal de Contas da União - TCU. Tal conclusão decorre, como se verá, da correta análise da questão principal do feito, que está na aplicação temporal do art. 193 da Lei nº 8.112/1990 ao caso concreto. 
12. A incorporação da gratificação do cargo em comissão ou função comissionada aos proventos dos servidores inativos era admitida pelo art. 193 da Lei nº 8.112/1990, nos seguintes termos: 
'Art. 193. O servidor que tiver exercido função de direção, chefia, assessoramento, assistência ou cargo em comissão, por período de 5 (cinco) anos consecutivos, ou 10 (dez) anos interpolados, poderá aposentar-se com a gratificação da função ou remuneração do cargo em comissão, de maior valor, desde que exercido por um período mínimo de 2 (dois) anos.
§ 1° Quando o exercício da função ou cargo em comissão de maior valor não corresponder ao período de 2 (dois) anos, será incorporada a gratificação ou remuneração da função ou cargo em comissão imediatamente inferior dentre os exercidos. 
§ 2° A aplicação do disposto neste artigo exclui as vantagens previstas no art. 192, bem como a incorporação de que trata o art. 62, ressalvado o direito de opção'. 
12. Assim, preenchidos os requisitos do caput, poderia o servidor exercer o direito de 'opção' (§ 2º) , escolhendo entre aposentar-se com a remuneração do cargo efetivo somada: (i) aos 'quintos' incorporados (art. 62) ; ou (ii) à gratificação do cargo em comissão ou função comissionada de maior valor. 
13. O dispositivo, entretanto, foi revogado pela Lei nº 9.527/1997, decorrente da MP nº 1.522/1996 e suas reedições. Mas a vantagem nele outorgada já havia sido extinta desde 19.01.1995 pela MP nº 831/1995, convertida na Lei nº 9.624/1998, que em seu art. 7º assim ressalvou: 
'Art. 7º. É assegurado o direito à vantagem de que trata o art. 193 da Lei nº 8.112, de 1990, aos servidores que, até 19 de janeiro de 1995, tenham completado todos os requisitos para obtenção de aposentadoria dentro das normas até então vigentes'. 
14. Aplicando-se as regras de direito intertemporal, o entendimento adequado é de que os requisitos exigidos pelo revogado art. 193, caput, da Lei nº 8.112/1990 devem estar presentes até a data de 18.01.1995, caso contrário, não há qualquer direito à 'opção' pelas vantagens previstas no referido dispositivo legal, pouco importando a data da implementação dos requisitos de aposentadoria ou a data da concessão desta. A lógica é muito simples: havendo revogação da norma jurídica, não há como se falar em produção de efeitos no tempo para atos praticados posteriormente. Esta é, inclusive, a posição reiterada deste Supremo Tribunal Federal (MS 25.697, Rel. Min. Cármen Lúcia; MS 25.638, Rel. Min. Ricardo Lewandowski; MS 27.746-ED, Rel. Min. Dias Toffoli) . Correta, portanto, a premissa firmada pelo Tribunal de Contas no sentido de que, independentemente do momento da concessão da aposentadoria, a vantagem 'opção' somente é devida para as funções exercidas até 18.01.1995, quando a MP nº 831 extinguiu a referida vantagem. 
15. Ressalto que as maiores discussões a respeito da aplicação do art. 193 da Lei nº 8.112/1990 ocorreram não a respeito de gratificações ou vantagens concedidas em momento posterior a sua revogação, senão a respeito de situações em que a implementação dos requisitos da aposentadoria ou a sua concessão teriam ocorrido posteriormente. De qualquer maneira, observando a evolução do entendimento do Tribunal de Contas sobre a possibilidade de incorporação da parcela denominada 'opção' em situações limítrofes (Acórdãos TCU n. 481/1997, 884/2001 e 2.076/2005) , o plenário deste Supremo Tribunal Federal, no julgamento do MS 26.196 (Rel. Min. Ayres Britto) , entendeu que 'o que regula os proventos da inatividade é a lei (e não sua interpretação) vigente ao tempo em que o servidor preencheu os requisitos para a respectiva aposentadoria', sendo inexistente direito adquirido com fundamento em antiga e superada interpretação da lei. [...]
19. Diante do exposto, com base no art. 205 do RI/STF, denego a segurança, revogando a liminar anteriormente concedida. Prejudicado o agravo da União. Custas pela impetrante. Sem honorários (Lei nº 12.016/2009, art. 25, e Súmula 512/STF) ."
14.	Ilegal, pois, na forma em que deferida, a aposentadoria da interessada.
15.	Quanto à sra. Thais Cavalcanti de Assis, informam os autos a inclusão, em seu benefício previdenciário, de 1/5 de FC-5, 2/5 de FC-7 e 2/5 de FC-8. Para a Sefip, o último "quinto" de FC-8 seria indevido, porquanto incorporado após a edição da Lei 9.624/1998. O Ministério Público concorda, ressaltando, todavia, que a inativa faria jus, em substituição, a outro "quinto" de FC-5.
16.	Pois bem, o mapa de exercício de funções comissionadas da interessada, e respectivas incorporações, é o seguinte (peça 3, p. 4) :
	FUNÇÃO
	PERÍODOS DE EXERCÍCIO
	TEMPO
	FRAÇÕES INCORPORADAS

	FC-5
	1º/11/1983 a 3/8/1987
	3 anos e 9 meses
	1/5

	FC-8
	25/5/1993 a 23/6/1993
	1 mês
	-

	FC-7
	18/8/1994 a 1º/10/1996
	2 anos e 1 mês
	2/5

	FC-8
	2/10/1996 a 22/3/2001
	4 anos e 5 meses
	2/5

17.	Como se vê, no período entre 1º/11/1983 e 1º/10/1996, a ex-servidora ocupou funções comissionadas por cinco anos e onze meses, fazendo jus à incorporação de 3/5 de FC-5 e 2/5 de FC-7.
18.	Depois disso, entre 2/10/1996 e 8/4/1998, data da publicação da Lei 9.624/1998, a interessada exerceu a FC-8 por pouco mais de um ano e seis meses. 
19.	Nessas circunstâncias, o simples diferimento do termo inicial da primeira incorporação (ou, como queiram, a "renúncia" aos efeitos dos primeiros meses de exercício da FC-5) permitiria a acomodação dos "quintos" na forma concedida pelo órgão de pessoal desta Corte. Assim:
	FUNÇÃO
	PERÍODOS DE EXERCÍCIO
	TEMPO
	FRAÇÕES INCORPORADAS

	FC-5
	1º/11/1983 a 20/4/1984
 (desprezado) 
	5 meses e 20 dias
 (desprezados) 
	-

	FC-5
	21/4/1984 a 20/4/1986
	24 meses
	2/5 de FC-5 (substituídos) 

	FC-5
	21/4/1986 a 20/4/1987
	12 meses
	1/5 de FC-5

	FC-5
FC-8
FC-7
	21/4/1987 a 3/8/1987
25/5/1993 a 23/6/1993
18/8/1994 a 6/4/1995
	3 meses e 12 dias
1 mês
7 meses e 18 dias
	1/5 de FC-7

	FC-7
	7/4/1995 a 6/4/1996
	12 meses
	1/5 de FC-7

	FC-7
FC-8
	7/4/1996 a 1º/10/1996
2/10/1996 a 8/4/1997
	5 meses e 25 dias
6 meses e 6 dias
	1/5 de FC-8

	FC-8
	9/4/1997 a 8/4/1998
	12 meses
	1/5 de FC-8

20.	Lembro que o diferimento do termo inicial do exercício de funções, para fins de incorporação/atualização de "quintos", desde que sem exclusão ou expurgo de períodos intermediários, tem guarida na jurisprudência desta Corte, como evidencia o Acórdão 2285/2007-TCU-Plenário, proferido, vale dizer, em consulta:
"9.1.1. é lícito ao servidor, mediante requerimento, selecionar o período de 12 meses consecutivos de exercício de cargo em comissão ou função de direção, chefia e assessoramento, para fins de atualização de parcela de quintos, nos termos do então vigente § 4° do art. 3° da Lei n. 8.911/1994, c/c o art. 3° da Lei n. 9.624/1998;
9.1.2. dentro do intervalo de 12 meses consecutivos de exercício de cargo em comissão ou função de direção, chefia e assessoramento, escolhido para fins de atualização de quintos, não é permitida a exclusão ou o expurgo de qualquer tempo de função comissionada;
9.1.3. é possível a substituição de parcela de quintos por outra concernente ao exercício de cargo em comissão ou função de direção, chefia e assessoramento de nível mais elevado, desde que exercidos por maior tempo, durante o período selecionado de 12 meses consecutivos;
9.1.4. o eventual diferimento do marco temporal utilizado para fins de incorporação/atualização de parcela de quintos produz efeitos financeiros a partir da solicitação do interessado, sendo vedado qualquer pagamento retroativo de parcelas de quintos assim incorporadas/atualizadas".
21.	Para que não fiquem dúvidas quanto à extensão desse entendimento, transcrevo excerto da instrução da antiga Secretaria de Fiscalização de Pessoal, adotada pelo relator como fundamentação de seu voto:
"14. Por outro lado, não me parece haver qualquer óbice no sentido de o servidor solicitar à Administração o diferimento do termo inicial de exercício de cargo ou função de confiança a partir do qual será computado seu direito à incorporação ou atualização das parcelas de quintos já incorporadas (ou mesmo a Administração assim agir, como sugeriu o Consulente) . Todavia, uma vez adotada essa medida, não mais seria admitida a exclusão de períodos subseqüentes para fins de obtenção de um ou outro benefício.
15. Ademais, os efeitos financeiros do diferimento que venha a permitir a atualização de parcelas de quintos somente devem ser considerados a partir do momento em que o servidor solicitou tal providência, uma vez que o eventual crédito da relação de trabalho daí resultante não decorre do reconhecimento tardio de direito por parte da Administração.
16. Não se deve esquecer, por óbvio, que a sistemática do diferimento aqui discutida somente será vantajosa para o servidor se o período expurgado puder ser substituído por outro que, de forma seqüencial, seja relativo à função de nível superior à que gerou a parcela de quintos incorporada e na qual o servidor, durante o período aquisitivo considerado (12 meses) , tenha permanecido por mais tempo".
22.	Não se verifica, pois, a falha apontada na instrução.
23.	Por fim, relativamente à pensão militar recebida pela ex-servidora em cumulação com a aposentadoria, de fato não há, como anotou o Ministério Público, evidência nos autos de desrespeito ao limite remuneratório constitucional.
24.	Na realidade, para concluir o contrário, a Sefip, numa análise superficial, limitou-se a somar os rendimentos brutos lançados nos "contracheques da ex-servidora (peça 10) e do instituidor (peça 11) ", sem levar em conta:
	a) que a pensão militar (já registrada pelo TCU, diga-se de passagem) é dividida entre três beneficiárias, filhas do instituidor; e
	b) no contracheque de aposentadoria da ex-servidora - juntado aos autos pela própria unidade técnica (peça 10) -, consta, a título de desconto, a rubrica "799 Rest Teto Acum.-Inat", no valor de R$ 9.524,62.
25.	Portanto, também aqui, não se verifica a irregularidade indicada pela Sefip.
26.	Não tendo sido identificada nenhuma falha no ato, cabe deferir seu registro.
	Diante do exposto, voto no sentido de que este Colegiado adote a deliberação que ora submeto a sua apreciação.
TCU, Sala das Sessões Ministro Luciano Brandão Alves de Souza, em 26 de julho de 2022.
BENJAMIN ZYMLER 
Relator